【裁判字號】    97,抗,16
【裁判日期】    970124
【裁判案由】    變更章程處分
【裁判全文】
臺灣臺中地方法院民事裁定  97年度抗字第16號
抗  告  人  杜正勝即財團法人台灣學產基金會董事長
代  理  人  甲○○
上抗告人因變更章程處分事件，抗告人對於民國96年11月7日本
院所為之裁定（96年度法字第22號）提起抗告，本院合議庭裁定
如下：
    主    文
抗告駁回。
抗告程序費用新台幣壹仟元由抗告人負擔。
    理    由
一、按財團之組織及其管理方法，由捐助人以捐助章程或遺囑定
    之。捐助章程或遺囑所定之組織不完全，或重要之管理方法
    不具備者，法院得因主管機關、檢察官或利害關係人之聲請
    ，為必要之處分；又為維持財團之目的或保存其財產，法院
    得因捐助人、董事、主管機關、檢察官或利害關係人之聲請
    ，變更其組織。民法第62條、第63條分別定有明文。
二、本件抗告意旨略謂：
（一）財團法人台灣學產基金會（下稱基金會）隸屬於教育部，
      以補助低收入戶學生為主要業務，各項費用除由台灣先人
      留下資產以孳息方式支付，不足部分由教育部學產基金補
      助，每年補助金額近新台幣（下同）3億元，惟助學金金
      額逐年升高，為使每年貧困學童都能安心就學，基金會各
      位董事，皆費心費力，籌措財源，始能每年如期發放各項
      助學金。然近來因利率減縮，基金孳息縮減2億多元，致
      使清寒學童獎助學金經費縮水7成，若非由主管機關教育
      部學產基金撥款2億8千萬元協助補足學童獎助學金，基金
      會之孳息已無法負擔各項助學金之發放。
（二）基金會捐助章程第2條規定，基金會以「獎學、助貧與救
      急」為其目的。惟為達成上開目的之前提是基金會需有相
      當之資力。基金會捐助章程第3條「留本基金」性質之規
      定，應為達成捐助章程目的之手段之一，簡言之，基金會
      並非以保存財產作為其終極目的，捐助章程第3條之規定
      係達成目的之手段，藉由穩定、風險低與保證不虧損本金
      之前提下，完成其目的。是在不侵害基金會，甚至有助於
      基金會目的之前提下，應可為例外之規定。基於上開說明
      ，若仍以捐助章程第3條為由駁回本件抗告人之聲請，則
      可預見基金會功能必定無法發揮。原裁定認為修正後之捐
      助章程第5條有使創立基金受損害之見解固屬有理，惟此
      一修正案實有助於基金會目的之達成，使基金會繼續照顧
      「獎學、助貧與救急」之公法目的，發揮穩定社會功能，
      且修正後之捐助章程第5條雖為一留本基金原則之例外，
      惟並非毫無限制，基金會本於「例外從嚴解釋」之法學方
      法，設有「安全可靠之原則」、「投資評估管理及停損等
      相關機制」、「董事會同意並報教育部許可」、「設立基
      金總額十分之一額度」與「有助增加業務經費所需財源之
      投資」等實質與程序要件，並無原裁定意旨所稱「將設立
      基金其中5億元所為投資」即視為受有虧損之情形。爰提
      起抗告，請求撤銷原裁定，並另為如原審聲請狀附件一所
      示之捐助章程准予變更之裁定。
三、經查：
（一）本件抗告人聲請准予變更基金會捐助章程第5條及第18條
      之規定，將原章程第5條第1項第3款、第4款及同條第2項
      規定：「三、購買本基金會自用之不動產。四、於安全可
      靠之原則下，經董事會同意得在財產總額二分之一額度內
      ，轉為有助增加財源之投資。」，「依前條項第3款、第4
      款管理使用財產時，不得動支設立基金及政府捐贈之基金
      ，並以投資於符合本基金會設立目的或與本基金會業務相
      關之非營利文教事業為限」。修正後為：「三、購買本基
      金會自用之不動產。但不得動支設立基金及政府捐贈之基
      金。四、於安全可靠之原則下，經建立投資評估管理及停
      損等相關機制，經董事會同意並報教育部許可者，得在設
      立基金總額十分之一額度內，轉為有助增加業務經費所需
      財源之投資」，「依前條項第3款、第4款管理使用財產時
      ，不得動支設立基金及政府捐贈之基金，並以投資於符合
      本基金會設立目的或與本基金會業務相關之非營利文教事
      業為限」。
（二）基金會捐助章程第3條規定「台灣省政府捐助新台幣50 億
      元為本基金會創立基金。本基金會之基金定為留本基金」
      ，可知基金會之創立基金50億元，固非不得運用以增加財
      源，然創立基金50億元不得因動支而受有虧損，乃將基金
      會之基金性質定為留本基金。在基金會捐助章程第3條規
      定並未修正之原則下，章程之其他規定亦應符合此一留本
      基金之原則。
（三）依抗告人提出修正後章程第5條規定，經建立投資評估管
      理及停損等相關機制，基金會在基金總額十分之一即5億
      元額度內，即可轉為有助增加業務經費所需財源之投資。
      然查，抗告人所屬之基金會雖係依民法及教育部審查教育
      事務財團法人設立許可及監督要點而組織及定名，然基金
      會設立仍係以獎助教育事業、推廣教育公益事業及作育英
      才為宗旨，並非以自該財團獲得經濟上之利益為目的。是
      以，無論基金會組織成立及定名之緣由為何，仍不得背離
      基金會之設立宗旨及目的，係以公益為唯一之目的。且關
      於基金會基金之管理使用方式，僅限於存放金融機構及購
      買公債及短期票券，至於欲購買基金會自用之不動產及為
      增加財源之投資者，均不得動用設立基金及政府捐贈之基
      金，並對投資標的設限於基金會業務相關之非營利文教事
      業為限（見原審卷第47頁、第48頁，基金會捐助章程第1
      條、第2條、第5條）。其均顯示，基金會對於基金之管理
      使用，並不以營利為目的，縱令得用作投資之金額，亦限
      於與基金會之教育英才有關之非營利之文教事業。且依基
      金會之創立基金來源及數額乃源自台灣省政府於87年捐助
      之50億元，累積至今計51億餘元，有抗告人提出之基金會
      捐助章程第3條及基金會96年度第1次董事會議紀錄可稽，
      雖然基金會之使用管理，基於永續經營，適當放寬動支設
      立基金之限制，或許有其必要，惟若准抗告人將基金會捐
      助章程修正為，凡經建立投資評估、管理及停損等相關機
      制報教育部許可者得在設立基金及政府捐助之基金十分之
      一額度內，轉為有助增加業務經費所需財源之投資之用，
      則將50億元之設立基金中5億元作為從事投資增加財源之
      工具，無非係利用基金會之基金，以獲得經濟上之利益，
      其以此為理由，聲請將原捐助章程第5條之規定之內容予
      以變更，與設立財團法人之目的有違。況且，將捐助人捐
      助之基金放寬挪作投資工具，是否一定可獲取較高之報酬
      ，仍繫於交易市場之各項因素，並無保證投資絕無風險，
      是以捐助基金投資於上開金融證券，勢須隨時注意市場行
      情變化，以求獲利，其結果與營利為目的之社團法人無殊
      ，如一旦虧損，財團法人設立之目的將無法達成，難謂為
      係維持財團之目的或保存其財產之必要行為。
（四）況抗告人基金會96年度第1次董事會紀錄討論事項二，案
      由：修正本會捐助章程第3條、第5條及第18條，說明第六
      點載明：「…本次除修改捐助章程之第5條及第18 條外，
      基於基金運用之一致性擬併同修正第3條條文如下：台灣
      省政府捐助新台幣50億元為本基金會創立基金。本基金會
      基金之管理及使用，應在本章程第2條所定之宗旨下，依
      本章程第5條之規定辦理。」然於該董事會決議中未獲得
      通過（見原審卷第33頁、第34頁）。益見抗告人亦知修正
      之第5條與未配合修正之第3條規定，內容相互間顯有矛盾
      ，易產生捐助章程適用上之疑義。
（五）綜上所述，基金會將創立基金其中5億元所為投資，可能
      經停損之相關機制後，因此受有虧損，顯與捐助章程第3
      條留本基金之規定不符。本件抗告人以基金會捐助章程所
      定重要之管理方法不具備，為維持財團之目的或保存其財
      產之必要而聲請變更章程，惟依抗告人所提變更後之章程
      規定，既並不符合基金會定為留本基金之原則，亦無法保
      存基金會之創立基金，自無變更章程管理方法之必要，抗
      告人亦非為維持財團之目的或保存其財產，而為變更其組
      織之聲請，所為之聲請，與上開規定及說明不符，是抗告
      人之抗告為無理由，應予駁回。
四、據上論結，本件抗告為無理由，依非訟事件法第46條、第21
    條第2項、第24條第1項，民事訴訟法第495條之1第1項、第
    449條第1項、第78條，裁定如主文。
中    華    民    國    97    年    1     月  24      日
                  民事第三庭    法  官   林洲富
                                法  官   林慧貞
                                法  官   謝慧敏
正本係照原本作成。
如不服本裁定，僅得於收受本裁定正本送達後10日內，以適用法
規顯有錯誤為理由，向本院提出再抗告狀，（須附繕本一份及繳
納再抗告裁判費新台幣1,000元），經本院許可後始可再抗告。
中    華    民    國    97    年    1    月           日
                                書記官


司法院資訊處製作；財團法人民間司法改革基金會備份。
